【裁判字號】    93,保險,57
【裁判日期】    950330
【裁判案由】    給付保險金
【裁判全文】
臺灣臺中地方法院民事判決              93年度保險字第57號
原      告  庚○○
法定代理人  辛○○
            乙○○
訴訟代理人  丙○○
被      告  國泰人壽保險股份有限公司
法定代理人  子○○
訴訟代理人  壬○○
被      告  南山人壽保險股份有限公司
法定代理人  己○○
訴訟代理人  甲○○
            丁○○
上列當事人間請求給付保險金事件，於中華民國95年 3月23日言
詞辯論終結，本院判決如下：
    主      文
原告之訴駁回。
訴訟費用由原告負擔。
    事實及理由
一、原告主張：原告於民國80年12月23日向被告國泰人壽保險股
    份有限公司（下稱國泰人壽公司）投保「國泰萬代福 211終
    身壽險」，保單號碼0000000000，並附加投保個人傷害特約
    保險，最高保險金額為新臺幣 (下同)350,000元及住院日額
    700 元。另於85年1月2日向被告南山人壽保險股份有限公司
    （下稱南山人壽公司）投保「南山康寧終身壽險」，保單號
    碼Ｚ000000000，並附加投保「南山個人人身意外傷害保險」
    ，最高保險金額1,000,000元。查原告於92年11月7日下班時
    ，騎機車搭載同事癸○○回家途中，不慎撞擊前方車輛，原
    告摔倒頭部受撞擊，紅腫疼痛，機車亦毀損送至台中縣豐原
    市○○路65號華泰機車行修理。原告不以為意未前往就醫，
    隔天仍正常上班，直至同年11月15日上午因顱內出血陷入昏
    迷，經送往行政院衛生署豐原醫院（下稱署立豐原醫院）接
    受開顱手術，並於同日下午10時轉入臺中縣梧棲鎮童綜合醫
    院繼續住院治療，惟迄今原告仍意識昏迷，呈植物人狀態。
    原告年輕力壯，無任何疾病，亦無高血壓病史，因遭逢本次
    意外而殘廢，顯已符合上開保險契約之承保範圍，爰依國泰
    附加傷害保險給付特約第 8條、附加醫療保險金條款(一)之規
    定，請求被告國泰人壽公司給付殘廢保險金 350,000元及住
    院日數90日，以日額700元計算，共 63,000元之住院保險金
    ；另依南山個人人身意外傷害保險附約第5條、第7條之規定
    ，請求被告南山人壽公司給付殘廢保險金 1,000,000元等語
    。並聲明：(一)被告國泰人壽公司應給付原告 413,000元及自
    93年9月2日起至清償日止，按週年利率5%計算之利息。(二)被
    告南山人壽公司應給付原告 1,000,000元及自93年9月2日起
    至清償日止，按週年利率5%計算之利息。
二、被告國泰人壽公司則以：系爭保險契約所約定之保險事故，
    以被保險人遭受直接且單獨原因之傷害為限，本件原告致殘
    原因並無明確且單獨之意外事故，而依法醫研究所之鑑定結
    果，應屬自發性出血，自不合契約所定之保險事故，被告當
    得拒絕理賠等語，資為抗辯。並聲明：原告之訴駁回。
三、被告南山人壽公司則以：依署立豐原醫院92年11月15日之病
    例摘要顯示，原告係因高血壓引起出血性腦中風，且該醫院
    電腦斷層掃描檢查報告中亦未提及原告受有頭部外傷，而依
    法醫研究所之鑑定結果，原告致殘原因應係自發性出血，是
    原告之殘廢並非意外所引起，不符合契約條款，被告自無須
    給付保險金等語，資為抗辯。並聲明：原告之訴駁回。
四、下列事實為兩造所不爭執，並有系爭保險單、契約條款、診
    斷證明書為證，自堪信為真實，本院採為判決之基礎。
  （一）原告於80年12月23日向被告國泰人壽公司投保「國泰萬
        代福 211終身壽險」，保單號碼0000000000，並附加投
        保個人傷害特約保險，該傷害保險之最高保險金額為35
        0,000元及住院日額700元；約定之保險範圍為：「因遭
        遇外來、突發的意外傷害事故，致其身體蒙受傷害或因
        而殘廢或死亡」。
  （二）原告於85年1月2日向被告南山人壽公司投保「南山康寧
        終身壽險」，保單號碼Ｚ000000000，並附加投保「南山
        個人人身意外傷害保險」，該傷害保險之最高保險金額
        為 1,000,000元；約定之保險範圍為：「因遭遇外來突
        發的意外傷害事故，並以此意外傷害事故為直接且單獨
        原因，致其身體蒙受傷害因而殘廢或身故」。
  （三）原告於92年11月15日上午 7時15分送署立豐原醫院急診
        ，進行開顱手術，現呈植物人狀態。
  （四）如原告所主張之保險事故為真正，則被告國泰人壽公司
        、南山人壽公司應分別給付如原告訴之聲明所示之金額
        及利息。
五、兩造爭執之事項：
  （一）原告是否於92年11月7日騎機車摔倒，頭部撞擊地面？
  （二）如前項事實為真正，則原告於92年11月15日之顱內出血
        是否係因該意外事故所造成？
六、得心證之理由：
  （一）原告主張其於92年11月 7日騎機車摔倒，頭部撞擊地面
        之事實，業據證人癸○○到庭結證：「在92年11月份，
        當時他載我要回家，從公司三豐路下班騎到成功路時發
        生追撞，因前車煞車，我們的機車就撞到前面的車子，
        當時庚○○的左臉頰有破皮，機車前方的外殼破損」等
        語（見94年2月1日言詞辯論筆錄）。另證人戊○○亦結
        稱：「（法官問：92年11月間是否有修理一部車牌SXE-
        232 號機車？修理經過？）當時庚○○和他一位鄰居一
        起牽來我所經營的華泰機車行修理，庚○○說撞到別人
        後面。機車前面的面板損壞且車龍頭部分的車架也變形
        」「（法官問：當時庚○○有無受傷？）庚○○有說頭
        、手及腳都有受傷」等語（見94年12月15日言詞辯論筆
        錄）。是依該二證人所證情節，佐以原告所提出92年11
        月7日由華泰機車行開立之修車收據，足認原告於92年1
        1月7日確因騎機車摔倒，致受有左臉頰破皮之傷害。
  （二）當事人主張有利於己之事實者，就其事實有舉證之責任
        ，民事訴訟法第 277條前段有明文規定。又民事訴訟之
        舉證責任，如係由原告主張權利者，應先由原告負舉證
        之責，若原告先不能舉證以證實自己主張之事實為真實
        ，則被告就其抗辯事實即令不能舉證，或其所舉證尚有
        瑕疵，亦應駁回原告之請求（最高法院17年上字第 917
        號判例參照）。本件原告主張其因上開意外事故導致顱
        內出血致呈植物人狀態事實，為被告所否認，則原告自
        應就該等事實負舉證之責。經查：
    １、原告所舉證人癸○○於本院94年2月1日言詞辯論期日雖
        證述：「隔天上班他（指原告，下同）說他頭痛，吃也
        吃不下，我請他吃檳榔他不吃，他說他咬的時候會痛，
        所以不吃，有一天中午他因頭痛請假去看醫生」等語（
        見94年2月1日言詞辯論筆錄）。惟原告於94年11月13日
        至臺中縣豐原市○○路 715號義平外科診所就診時，主
        訴之症狀為牙痛，經醫生檢查為左臉及左頸腫痛，疑似
        淋巴腺炎，診斷為急性齒齦炎，且當時原告未提及曾騎
        機車跌倒頭部遭碰撞而頭痛之情事，有義平外科診所94
        年 5月24日未具文號之覆函可證。是證人癸○○之上開
        證詞尚無法證明原告於92年11月15日之顱內出血確由系
        爭意外事故所造成。
    ２、原告於95年11月15日送至署立豐原醫院診療，根據病歷
        記載，並無頭部外傷紀錄，依據電腦斷層影像，原告為
        大量腦內出血及腦室出血，此種出血可因外傷或高血壓
        引起之腦中風所致，由影響所致為急性出血，應不超過
        一天，不太可能是一週前外傷所致，有署立豐原醫院94
        年4月4日豐醫歷字第0940001900號函可憑。是最初為原
        告手術治療之醫院判定原告之顱內出血不太可能係一週
        前之系爭意外事故所致。
    ３、繼署立豐原醫院之後，為原告治療之童綜合醫院依據該
        醫院於92年11月15日所照之電腦斷影，認原告之顱內出
        血似外力事故所造成，也可能是因92年11月 7日頭部撞
        擊而造成，固有該院94年 1月12日童醫字第0052號函可
        憑。惟其同時表明該醫院無開顱手術前之原始腦部電腦
        斷層，如能依原始Ｘ光片判斷，則正確度更高等語。嗣
        經本院向署立豐原醫院調取原告於開顱手術前之電腦斷
        層Ｘ光片，送請童綜合醫院再為判讀，據覆稱：「依庚
        ○○原始Ｘ光片，病患是大量腦內出血及腦室出血。此
        出血以外力事故或自身疾病造成均可能。此出血屬急性
        出血，也可能是由 8天前之頭部受傷所造成」「頭部受
        傷之病患亦可能無頭皮明顯之傷口，但腦內卻出血，包
        括腦內及腦室內。創傷後因腦部在顱骨內搖晃並產生扭
        曲變形，而導致腦部創傷，故不一定外皮要有傷口。又
        腦受傷後不一定立刻出血，可在數天甚至10幾天後才發
        生遲發性腦內出血」等語，有該醫院94年 4月28日童醫
        字第0424號函及94年7月4日童醫字第0707號函可佐。是
        童綜合醫院認定原告之顱內出血，可能係92年11月 7日
        之外力事故所造成；亦可能為自身疾病所造成，惟並未
        說明其可能性之程度，尚難據此即謂原告於92年11月15
        日之顱內出血，係因92年11月 7日之意外事故所造成。
        嗣本院再經兩造同意，送請法務部法醫研究所鑑定，其
        果結認：原告由署立豐原醫院的檢查上並無明顯外傷，
        但有重度顱內出血，且出血位置在自發性最易發生的左
        側基底核，雖然無法完全排除外傷性遲延性腦實質出血
        ，但可能性較低，應考慮是自發性出血，有該所95年 1
        月 6日法醫理字第0940005583號函送法醫所（94）醫鑑
        字第2332號法醫文書審查鑑定書可憑。足見原告於92年
        11月15日之顱內出血，係因92年11月 7日意外事故所致
        之可能性較低，自發性出血之可能性較高。
    ４、關於刑事證據法則，係肇於「罪疑唯輕」原則，必須採
        取嚴格絕對主義；而於民事證據法則，因屬當事人舉證
        責任分配原則，是乃採相對優勢證據理論，負舉證責任
        者所提出之證據固無須達「百分之百證明」或「無合理
        可疑」之程度，然仍應具相對之優勢，方認已盡舉證之
        責。本件據童綜合醫院認定原告之顱內出血，可能係92
        年11月 7日之外力事故所造成，惟依法務部法醫研究所
        認定其可能性較低，應考慮係自發性出血，則原告之舉
        證顯然未達相對優勢之程度，其主張係因92年11月 7日
        之意外事故導致顱內出血，致呈植物人狀態之事實，即
        難採信。
  （三）綜上所述，原告之舉證尚不足以證明其因意外事故而致
        殘廢，則系爭保險契約之保險事故既未經證明業已發生
        ，原告依保險契約之法律關係，請求被告給付保險金及
        遲延利息，即無理由，應予駁回。
七、訴訟費用負擔之依據：民事訴訟法第78條。
中    華    民    國    95    年    3     月    30    日
                  民事第四庭    法  官  張恩賜
以上正本係照原本作成。
如對本判決上訴，須於判決送達後20日內向本院提出上訴狀（須
附繕本）。
中    華    民    國    95    年    3     月    30    日
                                書記官


司法院資訊處製作；財團法人民間司法改革基金會備份。
